【裁判字號】    99,上訴,977
【裁判日期】    991021
【裁判案由】    殺人未遂
【裁判全文】
臺灣高等法院臺中分院刑事判決         99年度上訴字第977號
上  訴  人  臺灣彰化地方法院檢察署檢察官
上  訴  人
即  被  告  丙○○
指定辯護人  本院公設辯護人丁○○
上列上訴人等因殺人未遂案件，不服臺灣彰化地方法院98年度訴
字第1687號中華民國99年3月15日第一審判決（起訴案號：臺灣
彰化地方法院檢察署98年度偵字第7665號），提起上訴，本院判
決如下：
    主  文
上訴駁回。
    事  實
一、丙○○與乙○○曾為同事，於民國98年8月29日晚間（星期
    六），因有其他同事離職，而一同至彰化縣員林鎮慶祝，席
    後乙○○向丙○○借用車號9663-UD號自用小客車欲返回彰
    化縣二林鎮，丙○○因不便拒絕，遂將車輛借予乙○○，由
    乙○○駕車附載丙○○前往彰化縣二林鎮，於同年月30日凌
    晨零時40分許，渠2人行經彰化縣二林鎮○○路與新里巷口
    ，乙○○因酒後駕車經警舉發並處罰鍰及扣車，丙○○認該
    車對伊十分重要，屢次催促乙○○前往繳納罰款，惟乙○○
    認為應各付一半罰款而遲未處理，丙○○因罰款不繳無法使
    用該車輛，對於乙○○心有不滿，遂於98年8月31日（星期
    一）撥打電話約乙○○出面處理，乙○○因在上班，而於同
    日下班後回電丙○○，2人即相約至彰化縣溪湖鎮成功國中
    前談判。丙○○有感乙○○口氣不佳，惟恐乙○○結伴來尋
    釁，乃攜帶平日所用之折疊刀1支以防身，其母楊陳月春見
    丙○○騎機車出門深怕出事，即騎腳踏車尾隨在後，而於98
    年8月31日晚間8時30分許，丙○○先到成功國中，乙○○乘
    坐友人周漢鵬之機車也隨後抵達現場（雙方在車道不同側）
    ，乙○○下車後右手持木棍與車道另一側之丙○○隔空叫囂
    ，並跑過馬路要找丙○○理論，乙○○因看見丙○○手持折
    疊刀來意不善，即持木棍揮向丙○○，惟遭躲在旁邊樹叢觀
    看之楊陳月春趨身阻擋，木棍便打到楊陳月春之左手臂，而
    丙○○之頭部亦被木棍擊傷，丙○○見狀遂基於傷害人身體
    之犯意，持上開折疊刀朝乙○○之左側頭面部、左肩、左胸
    腹部及背部刺擊數刀，致乙○○受有(1)左耳裂傷3公分、深1
    公分、(2)左上腹部穿刺傷長2公分、深3公分至腹部底部、(3)
    左鎖骨外側裂傷2公分、深1公分、(4)左肩峰外上側裂傷2公
    分、深1公分、(5)背部兩處裂傷（一處3公分、深2公分，一
    處2公分、深1公分）等傷害，適為路人及巡邏員警發現，而
    將乙○○緊急送醫救治（乙○○嗣於98年9月12日出院門診
    治療），並為警當場扣得上開丙○○所有之折疊刀1支，始
    查悉上情。
二、案經乙○○訴請彰化縣警察局溪湖分局報由臺灣彰化地方法
    院檢察署檢察官偵查起訴。
    理  由
壹、證據能力部分：
    按被告以外之人於審判外之言詞或書面陳述，除法律有規定
    者外，不得作為證據；又被告以外之人於檢察事務官、司法
    警察官或司法警察調查中所為之陳述，與審判中不符時，其
    先前之陳述具有較可信之特別情況，且為證明犯罪事實存否
    所必要者，得為證據，刑事訴訟法第159條第1項、第159條
    之2分別定有明文。本件原審辯護人主張證人即被害人乙○
    ○於警詢中之陳述係屬審判外之陳述，無證據能力，茲經原
    審法院傳喚證人乙○○到庭作證，核諸證人乙○○於警詢中
    及原審審理時之證述，並無明顯扞格相背之情形，其警詢筆
    錄並無「與審判中不符」之情事，依前揭規定，證人乙○○
    之警詢筆錄應無證據能力。另按被告以外之人於審判外之陳
    述，雖不符刑事訴訟法第159條之1至第159條之4之規定，而
    經當事人於審判程序同意作為證據，法院審酌該言詞陳述或
    書面陳述作成時之情況，認為適當者，亦得為證據。當事人
    、代理人或辯護人於法院調查證據時，知有第159條第1項不
    得為證據之情形，而未於言詞辯論終結前聲明異議者，視為
    有前項之同意，刑事訴訟法第159條之5定有明文。查本案下
    列卷證，公訴人、被告及辯護人均不爭執其證據能力，本院
    復衡以該等供述證據作成時之情況，應為適當，是可認後述
    所引用證據之證據能力均無疑義，合先敘明。
貳、認定犯罪事實所憑之證據及理由：
一、查被告丙○○確有因其車號9663-UD號自小客車借予告訴人
    乙○○使用，而遭警員開單罰款並扣車，而與告訴人乙○○
    發生爭執，雙方並於98年8月31日晚間相約在彰化縣溪湖鎮
    成功國中前談判，而被告丙○○因見告訴人乙○○手持木棍
    並有揮擊之舉措，乃持上開折疊刀朝告訴人乙○○之身體刺
    擊數下，造成告訴人乙○○受有(1)左耳裂傷3公分、深1公分
    、(2)左上腹部穿刺傷長2公分、深3公分至腹部底部、(3)左鎖
    骨外側裂傷2公分、深1公分、(4)左肩峰外上側裂傷2公分、
    深1公分、(5)背部兩處裂傷（一處3公分、深2公分，一處2公
    分、深1公分）等情，業據被告丙○○迭於警詢、偵查中、
    原審準備程序、原審審理時、本院準備程序及本院審理時均
    坦承不諱，且經告訴人乙○○於原審審理時及本院準備程序
    時指證綦詳（見原審卷(一)第115至117頁，原審卷(二)第17背面
    至18、20頁，本院卷第43頁），而被告與告訴人確有上開衝
    突之事實，亦據證人楊陳月春、周漢鵬於原審審理時到庭結
    證明確（見原審卷(一)第119至123頁98年11月6日審理筆錄）
    ，又告訴人乙○○遭被告持刀刺擊後，確受有上開左耳、左
    上腹、左鎖骨、左肩及背部等傷害，亦有行政院衛生署彰化
    醫院98年9月1日診斷證明書、98年9月22日驗傷診斷書、急
    診所拍攝受傷位置照片及該院98年10月20日彰醫病字第0980
    007980號函暨所附病歷資料等件附卷可稽（見警詢卷第21頁
    ，原審卷(一)第38至39、43至94頁），此外並有車籍查詢基本
    資料詳細畫面（車號9663-UD，車主：楊陳月春）、彰化縣
    警察局舉發違反道路交通管理事件通知單、案發現場照片6
    張附卷可稽（警詢卷第20、22至24頁，原審卷(一)第14頁），
    暨有上開折疊刀1支扣案可資佐證（見警詢卷第14至18頁）
    ，應堪認定。
二、本件被告丙○○既確有如上所述持折疊刀刺擊告訴人之行為
    ，則本件茲應予審究者厥為：被告究係基於殺人之意思，抑
    或傷害之意思而為上開行為？究應成立殺人未遂抑普通傷害
    罪責？按殺人未遂與傷害之區別，應以加害時有無殺意為斷
    ，而殺意之有無，不以兇器種類及傷痕之多少為絕對標準，
    亦不能因與被害人素不相識，原無宿怨，事出突然，即認為
    無殺人之故意。又被害人所受傷害之程度及部位，固不能據
    為認定有無殺人犯意之唯一標準，但被害人所受傷害之程度
    、部位，及加害人之下手情形如何，於審究犯意方面，仍不
    失為重要參考資料。故認定被告是否有殺人犯意，自應審酌
    當時情況，視其下手之輕重、加害之部位等，以為判斷之準
    據。最高法院90年度臺上字第1808號、87年度臺上字第4494
    號、79年度臺上字第4449號裁判意旨可資參照。查：
  (一)本件被告丙○○與告訴人乙○○之口角糾紛，乃係肇因於告
    訴人乙○○借用被告丙○○之車輛，因酒後駕車遭開罰單，
    被告認為告訴人遲不繳納罰款造成車輛無法使用，又不曾表
    示歉意，而對於告訴人心有不滿，彼2人相約至成功國中談
    判，以此爭端觀之，被告與告訴人間並非深仇大恨，被告雖
    有攜帶折疊刀1支到場，是否即有殺人之犯意，顯有可疑。
    而以被告與告訴人間就此繳納罰款乙事，意見不一，彼此口
    氣非佳，被告辯稱：伊因為平日與告訴人相處，知悉告訴人
    為個性偏執之人，恐告訴人結伴而來，伊係隻身到場，攜帶
    折疊刀1支係為防身等語，尚與常情無違，應堪採信。
  (二)且證人即告訴人乙○○雖陳稱：伊持木棍到場僅為防身，伊
    手上是有拿木棍但伊沒有要攻擊被告的意思等語（見原審卷
    (一)第34頁背面），惟查證人楊陳月春及被告身上確有遭木棍
    擊傷之跡象，此有證人楊陳月春與被告之受傷照片及楊陳月
    春之診斷證明書在卷可憑（見警詢卷第26至30頁，原審卷(一)
    第124頁），而證人楊陳月春受傷位置係在左肩臂處，被告
    則係右後頭部受傷，告訴人所稱持木棍並無攻擊被告之意，
    與卷證資料不符，尚非可採，參酌證人周漢鵬所證稱：當時
    告訴人下車時，與被告見面就在吵架，告訴人手持木棍跑過
    馬路等語（見原審卷(一)第121背面至122頁正面），顯見告訴
    人當時怒氣沖沖、情緒激動，暨佐以楊陳月春及被告受傷部
    分，可見證人楊陳月春及被告所稱：告訴人持木棍揮擊被告
    ，楊陳月春見狀跑過來以身體抵擋，而遭木棍打到左手臂等
    情，係屬有據，綜上堪認被告持折疊刀刺擊告訴人，係出於
    繳納罰單之爭執及告訴人手持木棍挑釁所致。
  (三)又被告迭於警詢、偵查中及原審審理時均堅稱：伊並無殺人
    之意思等語，依前揭敘述，被告應無故意要致告訴人於死之
    情事，惟被告確有以折疊刀刺擊告訴人身體數刀，造成告訴
    人受傷不輕，是次應審究者即其是否有殺人之不確定故意。
    查被告所持犯案之折疊刀1支，經原審法院當庭勘驗結果，
    刀刃長7公分，刀柄約長10公分，刀刃寬度約2.1公分（見原
    審卷(一)第123頁），而告訴人受傷部位為左耳、左上腹部、
    左鎖骨、左肩及背部，除左上腹部之傷勢較為嚴重外，其餘
    部位傷勢較屬輕微，傷處深度多為1公分【(1)左耳裂傷3公分
    、深1公分、(2)左鎖骨外側裂傷2公分、深1公分、(3)左肩峰
    外上側裂傷2公分、深1公分、(4)背部兩處裂傷（一處3公分
    、深2公分，一處2公分、深1公分）】，且非人體重要部分
    ，尚無致命之虞，另其所受左上腹部穿刺傷長2公分、深3公
    分至腹部底部，傷勢較為嚴重，因傷及腹壁動脈，2處動脈
    破裂大出血，惟查被告所持折疊刀之刀刃長為7公分，前端
    尖銳，若刻意使勁，可輕易刺入人體，而告訴人腹部穿刺傷
    深度為3公分，倘被告有殺害告訴人之意，以被告正值30餘
    歲之青壯年，身高約165公分，體魄強健，力氣非小，觀諸
    告訴人腹部穿刺傷長2公分、深3公分，被告並無亟為用力刺
    擊告訴人之舉措。再本件經送法務部法醫研究所鑑定結果，
    亦認：「(一)乙○○98年8月31日手術時發現僅有前腹壁血管
    破裂兩處，無其他腹部器官穿刺傷（Perforation）。其他
    檢查尚正常。98年9月1日拔除急救（麻醉）氣管內管並送回
    普通病房療養，於98年9月12日出院門診治療。推定醫治之
    需要日數：2週。推定將來有無機能障礙（或致殘廢）、有
    無合併症之可能：暫無。(二)本件兇器為具有致命性之刀刃器
    械，刀刃至少長7公分，但似未完全插入腹部或未造成腹部
    內臟。鑑定研判結果：由兇器刀刃為寬2-3公分，刀刃達7公
    分，刀柄及刀刃共長17.5公分，無阻刀鞘，研判此類刀類凶
    器可輕易深入身體，而乙○○腹部壁之傷勢僅深3公分，且
    寬僅2公分，表示為表淺腹壁之穿刺，雖有傷至「腹壁底部
    」及輸血之敘述，但傷者血壓穩定、心跳稍增加，血紅素無
    下降，生命症候呈現穩定，較無法支持原有積極性殺害之致
    命證據。綜合研判，若在不考量被告持刀殺害之刑責犯意下
    ，而僅考量傷者之傷勢，則較似為無傷及內臟等非重傷型態
    之輕型表淺穿刺、鈍傷傷勢，經短時間內送醫及時急救而無
    明顯致命傷勢之表徵」，此有法務部法醫研究所99年1月19
    日法醫理字第0980005994號函暨檢附之99年1月13日法務部
    法醫研究所法醫所（98）醫文字第0981103611號法醫文書審
    查鑑定書1份在卷可佐（見原審卷(一)第148至151頁）。本院
    綜合考量被告下手時所存在之客觀事實，諸如犯罪之動機、
    手段、下手部位及被害人所受傷勢等各項情狀，均不足以認
    定被告係以殺人之意思而行兇，揆諸首開說明，自難遽以殺
    人未遂之罪責相繩，從而，被告辯稱其無殺人犯意，堪以採
    信，被告係以傷害之意思而為上開行為等情，洵堪認定。
三、綜上所述，被告確有上開傷害告訴人之故意及犯行無訛，而
    關於被告丙○○所犯本件傷害犯行，業據被害人乙○○於98
    年10月12日警詢中明確表示欲對被告丙○○提出告訴，有上
    開警詢筆錄在卷為憑（見原審卷(一)第23至24頁），本件事證
    已臻明確，應依法論科。
參、論罪科刑之理由：
一、核被告丙○○所為，係犯刑法第277條第1項之普通傷害罪，
    至公訴人認被告所為係涉犯刑法第271條第2項、第1項之殺
    人未遂罪嫌，惟依上揭事證，被告應係基於傷害之犯意刺傷
    告訴人乙○○，是則公訴人所認，容有未洽，惟起訴之基本
    社會事實同一，茲變更起訴法條審理之。又按「正當防衛，
    以對於現在不法之侵害為要件，防衛過當，尤以有防衛權為
    前提，上訴人之逞兇，雖不得謂非由被害人先用竹竿向毆而
    起，然被害人已受傷逃避，則其不法侵害業已過去，上訴人
    猶復持斧追往，砍殺多傷，自不成防衛行為，更何過當之可
    言」，最高法院29年上字第317號判例意旨參照。查被告雖
    因見告訴人持木棍揮擊而持折疊刀刺擊告訴人，惟被告並非
    持刀刺擊告訴人1刀，而係數刀，自難認屬防衛行為。
二、再查被告因與告訴人借車遭開罰單之糾紛，及見告訴人手持
    木棍到場，而以折疊刀刺擊告訴人數下，造成告訴人受有上
    開非屬輕微之傷勢，被告犯後仍未思檢討反省，猶執詞告訴
    人應先交待為何不去繳納車子罰款，未見其有何悔意，且迄
    未有任何補償告訴人之舉措，亦難見其誠意，原審以其犯罪
    手段、所造成之損害及犯後之態度等節觀之，均難認其犯罪
    情狀有何情堪憫恕之處，自不能依刑法第59條規定，減輕其
    刑。爰審酌被告係因其車輛借予告訴人乙○○使用，遭警員
    舉發酒後駕車並處罰鍰及扣車，而與告訴人發生爭執，且因
    當日告訴人亦手持木棍有揮擊之舉措，被告因個性屬激烈偏
    執，情緒管控非佳，遂持折疊刀攻擊告訴人，其於本案之犯
    罪手段甚為激烈，且造成告訴人所受傷害非屬輕微，暨考量
    其素行（有詐欺前科）、智識程度（高職畢業），及其犯後
    尚非甚有悔意、仍堅稱係告訴人有錯在先，犯後態度非佳等
    一切情狀，量處有期徒刑二年。並就扣案被告所有持以供本
    案犯罪之折疊刀1支，依刑法第38條第1項第2款規定，併予
    宣告沒收，均無不合。
肆、綜上所述，原審判決認事用法核無違誤，量刑亦屬妥適，檢
    察官上訴指摘原判決不當，為無理由；被告上訴請求依刑法
    第59條規定酌量減輕其刑云云，亦無理由，均應予以駁回。
據上論結，應依刑事訴訟法第368條，判決如主文。
本案經檢察官甲○○到庭執行職務。
中    華    民    國    99    年    10    月    21    日
            刑事第十一庭  審判長法  官  郭  同  奇
                                法  官  洪  曉  能
                                法  官  許  冰  芬
以上正本證明與原本無異。
檢察官得上訴。
被告不得上訴。
如不服本判決應於收受送達後10日內向本院提出上訴書狀，其未
敘述上訴理由者，並得於提起上訴後10日內向本院補提理由書（
均須按他造當事人之人數附繕本）「切勿逕送上級法院」。
                                書記官  賴  成  育
中    華    民    國    99    年    10    月    21    日

司法院資訊處製作；財團法人民間司法改革基金會備份。
